【裁判字號】    89,訴,699
【裁判日期】    900515
【裁判案由】    履行契約
【裁判全文】
臺灣臺南地方法院民事判決                          八十九年度訴字第六九九號
    原      告  大日建設股份有限公司
    法定代理人  乙○○
    被      告  丁○○
    被      告  丙○○
                戊○○
                己○○
                甲○○
    訴訟代理人  庚○○
右當事人間請求履行契約事件，本院判決如左：
    主    文
原告之訴及假執行之聲請均駁回。
訴訟費用由原告負擔。
    事    實
甲、原告方面：
一、聲明：
  （一）被告丁○○與被告己○○、甲○○於民國（下同）八十八年一月一日就台南
        縣永康市○○段第十三號土地所訂之租賃契約應予撤銷。
  （二）被告己○○、甲○○應將前揭土地之地上物清除，並將土地交還被告丁○○
        、丙○○、戊○○三人。
  （三）被告丁○○、丙○○、戊○○應將坐落台南縣永康市○○段第十三號土地，
        如附圖所示部分，面積四三．九二平方公尺之土地交予原告使用。
  （四）原告願供擔保，請准宣告假執行。
二、陳述：
  （一）緣坐落台南縣永康市○○段十三號（重測前為網寮段九五九之五號）土地，
        係與同段第八四號土地相鄰，上開二土地原本均屬被告丁○○、丙○○及戊○○三人所共有，於八十五年七月十日，被告丁○○代理所有權人全體與原
        告簽定買賣契約，將前揭兵南段第八四號土地以新台幣（下同）八五、一六
        八、七六九元之價格出售予原告公司興建房屋，因系爭兵南段十三號土地與
        原告公司買受之八十四號土地相鄰，且復係八十四號土地北邊連接道路所需
        ，從而買賣之際，雙方即約定出賣人應將系爭十三號土地交予原告公司使用
        ，且原告公司日後興建房屋出售後，亦得將該地之使用權移轉予承購戶，此
        有雙方簽定之不動產買賣合約書可證。
  （二）原告公司與被告丁○○訂立買賣合約書當時，被告己○○、甲○○已於系爭
        兵南段十三號上土地擺設攤販，惟當時地主丁○○為求交易順利，故於訂約
        前後均一再保證將負責收回土地，交予原告公司使用，而此情亦為被告己○○、甲○○二人所深知。詎料，原告公司於兵南段八四號土地興建之建物於
        八十七年十月二十六日即申報完工，取得使用執照，惟出賣人卻遲未驅離攤
        販，依約將系爭十三號土地交予原告公司使用。嗣八十八年四月間，原告公
        司所建面臨系爭土地之店面房屋有買主意欲承購，惟因店面路地之攤販拒不
        搬遷，致成困擾，原告公司於八十八年五月間邀集被告等相關人士協調，經
        被告己○○、甲○○二人透露，原告公司始知被告丁○○竟於隱瞞原告公司
        之情況下，另於八十八年元月一日，將系爭十三號土地以每月二萬五千元之
        代價，出租予明知上情之被告己○○、甲○○二人擺設攤販，嚴重侵害原告
        公司之權益。
  （三）又兩造於買賣系爭兵南段第八四號土地之際，雙方即已約定出賣人應將系爭
        十三號土地交予原告公司使用，且原告公司日後興建房屋出售後，亦得將該
        地之使用權移轉予承購戶，業經原告提出雙方簽定之不動產買賣合約書為證
        ，自堪信為真實。被告固辯稱，系爭不動產買賣合約書所附之特約事項及委
        託書並非真正云云。惟查：
        (一)合約書所附之特約事項及委託書均蓋有騎縫章，被告既坦承合約書之本文
          係屬真正，如何能否認特約事項之約定呢？
        (二)且台南地檢署八十八年偵字第八九四四號案件八十八年八月十日偵訊時，
          檢察官訊問丁○○：「簽合約時有無特約第三項？」，丁○○當庭即答稱
          ：「有的，公司有要求」，足徵被告與原告公司簽立之合約書確實訂有該
          特約事項。
        (三)另者，被告丁○○於前揭八十八年偵字第八九四四號案件偵查中，曾於八
          十八年八月四日主動提出「刑事補充告訴理由狀」，並附呈契約書乙件為
          證，而觀諸其主動提呈之書狀內證物三所附之契約書，同樣亦有特約事項
          之記載，益徵特約事項之真正。
        (四)何況，被告丁○○曾於八十五年九月五日書立切結書乙紙，其上記載：「
          茲因民國八十五年七月十日所簽定買賣合約書中，特約事項第二條．．．
          」等文字，清楚顯示合約中約定有特約事項。
        (五)再者，簽立該買賣合約書時在場之證人劉永興除於本案審理中，在八十九
          年十月二十三日到庭證述系爭買賣契約書之真正及其相關締約經過之外，
          證人劉永興於前揭八十八年偵字第八九四四號案件偵查時亦證稱：「（告
          訴人說可以使用十三號土地？）有，當時有談到路邊攤販如何處理，告訴
          人說租期尚未到期，期到後他會處理，合約上有註明，在八十五年七月十
          五日要簽給我們使用十三號土地之同意書，當時方伯陽在場」；而證人方
          伯陽（即地主方面之仲介人）則於該案件八十八年十一月十日偵訊時證稱
          ：「（就契約之特約事項當初有約定？）是的」、「（當初就此土地與兵
          南段十三號土地使用情形與八四號土地如何約定？）丁○○要賣時，大日
          說道路要讓他使用，丁○○說好，攤販問題是在交尾款時要趕走。我有收
          到仲介費，簽特約時有提到攤販處理問題，即大日建設交尾款時，攤販之
          出租問題要處理掉，由大日使用」等語，業經  鈞院調閱前揭八十八年偵
          字第八九四四號案相關卷件查證屬實。
        (六)尤其，被告丁○○於前揭八十八年偵字第八九四四號案件八十八年八月十
          日偵訊時，業已明確供稱：「簽合約時有特約第三項，公司有要求」，於
          同案八十八年十月五日偵訊時卻改稱：「我不認識方伯陽，無特約事項」
          ；於八十八年十一月十日又供稱：「與大日建設談八十四號土地，有無談
          到十三號土地問題我全部都不知道，大日是與我媽媽、姐姐她們談的」云
          云。惟八十五年七月十日雙方所簽訂之不動產買賣契約，係被告丁○○簽
          訂，並訂有特約事項，且特約事項第四款亦有提及仲介人方伯陽，有該合
          約書在卷可按，可知被告丁○○於該案第一次偵訊中已坦承原告大日公司
          確有要求特約第三項之事，丁○○之後之供詞再推翻前供，除前後反覆不
          一外，竟連其己方之仲介人方伯陽亦否認相識，且將十三號土地商談之事
          推給其母姐，其供詞自難予以採信。況且，本件雙方土地交易金額高達八
          千五百餘萬元，而被告丁○○所占土地持分遠超過其母姐，且交易後相關
          之價金支票亦均由丁○○親自簽收並提示兌領，有相關支票簽收證明在卷
          可稽，足證關於土地交易之事，被告丁○○確實親自處理，其事後辯稱未
          參與土地商談之事云云，與事實並不相符。
        (七)至於證人邱啟華固證稱當天我沒有看到特約事項云云，然其同時亦證稱：
          系爭土地被告有同意在原告建屋時要讓他們通行等語。惟既然買賣雙方曾
          約定出賣人須提供系爭土地供買受人通行，則關於此一重要事項又焉有不
          記載明確之理？尤其，買賣契約書上之特約事項係由劉永興書寫，業經證
          人劉永興到庭結證明確，乃邱啟華竟以特約事項非未由其書寫之情，即遽
          謂兩造間無特約事項之約定，足徵證人邱啟華之證純屬迴護被告，難以採
          信。更何況，證人邱啟華證稱：「簽乙契約當天丁○○後來才進來，郭子
          彰的母親當時並沒有在場」云云。惟郭母劉芹菜卻於八十九年十二月十八
          日庭訊時明白證述：「當時在場有謝明滿、乙○○、我和丁○○四人定乙
          契約」等語，二者證詞互核，顯然有重大出入，益徵證人邱啟華之證言並
          非實在。
        (八)綜上，在在足證本件兩造簽立買賣合約書時，確有特約事項之約定無訛，
          被告事後否認特約事項之真正，應屬無理。
  （四）至於被告另辯稱，系爭不動產買賣合約書僅有被告丁○○一人之簽名，而兵
        南段十三號土地為被告丁○○與被告丙○○、戊○○所共有，依民法第八一
        九條第二項規定，應屬無效云云。惟查：
        (一)丙○○、戊○○二人既簽立委託書委託被告丁○○全權處理簽約事宜，則
          被告丁○○代理共有人全體與原告公司約定兵南段十三號土地之使用，即
          難謂係屬無權處分，此觀諸系爭不動產買賣合約書第一頁第二行記載：「
          立合約書人（出賣人）丁○○一萬分之八四二一、丙○○一萬分之三九五
          、戊○○一萬分之一一八四以下簡稱甲方」，即可明瞭。
        (二)系爭不動產買賣合約書係延續八十五年五月十五日之不動產買賣合約書，
          而在八十五年五月十五日之合約書中有註明：「簽約金新台幣貳佰萬元由
          戊○○代收，其本人與母親保證於一週內請另兩位共有人於契約書上具名
          」。復核諸證人劉永興於  鈞院證述：「到八十五年七月十日丁○○就找
          邱啟華及方伯陽與我們簽立乙契約，簽約當天戊○○及丙○○沒有來，郭
          子彰就提出她們的委託書及印鑑證明與我捫簽約，但丁○○不同意使用原
          告的制式契約，堅持要用邱啟華所提出之契約書，並說與原來甲契約不足
          的部分就寫特約事項補足」等語，應徵被告丁○○確係在被告丙○○、郭
          美伶授權下，代理共有人全體與原告公司簽訂系爭不動產買賣合約書，並
          約定兵南段十三號土地之交付使用，所為約定自非無效。
  （五）事實上，系爭土地因位於台南縣永康市之兵南市場內（即俗稱「兵仔市」市
        場），原告公司於系爭土地上興建大樓之店面房屋，無非係欲出售予於當地
        設攤販之人，故原告大日公司向被告等人購買上開八十四號土地時，首先必
        須解決的問題即係兵南段十三號土地之使用權，否則購買上開八十四號土地
        不僅無實益，且會造成糾紛，原告公司根本不會購買此會產生糾紛之土地，
        從而於兩造交易土地之時，原告公司確有要求被告應提供系爭兵南段十三號
        土地供原告公司及原告公司之承購戶使用，並負責處理原出租之攤販問題，
        此觀諸  鈞院勘驗現場之結果及兩造所不爭之甲契約其他特約事項第二項之
        記載，應可明瞭。而上開情事，不僅為被告等出賣人所深知，且亦經台南地
        檢署八十八年偵字第八九四四號、八十九年偵續字第三八號、台南高檢署八
        十九年議字第五一五號案件先後調查明確，有相關處分書在卷足按，是被告
        事後謊稱無此約定云云，無非係事後企圖卸責之詞，自無可採。
  （六）按債務人所為之有償行為，於行為時明知有損害於債權人之權利者，以受益
        人於受益時亦明知其情事為限，債權人得聲請法院撤銷之，民法第二百四十
        四條第二項定有明文。又債權人之債權，因債務人之行為，致有履行不能或
        困難之情形者，即應認為有損害於債權人之權利，故在特定債權，倘債務人
        所為之有償行為，於行為時明知有損害於債權人之權利，而受益人於受益時
        ，亦知其情事者，債權人即得行使民法第二百四十四條第二項之撤銷權以保
        全其債權，最高法院四十五年台上字第一三一六號亦著有判例足資參照。查
        本件被告丁○○、丙○○、戊○○等三人於出賣兵南段八四號土地予原告公
        司時，已同意將相鄰之系爭十三號土地交予原告公司使用，乃事後竟片面悔
        約，復將該地出租於被告己○○、甲○○二人擺設攤販，致無從交付上開土
        地予原告公司，對於原告公司之特定債權自有損害，而此項客觀之事實，亦
        為丁○○、己○○、甲○○等人於租賃當時所明知，從而原告公司自得爰依
        上開規定，聲請  鈞院依法撤銷渠等間之租賃契約，並交還系爭土地予土地
        所有權人。
  （七）次按，契約當事人一經意思表示一致，其契約即屬合法成立，雙方均應受其
        拘束，除兩造同意或有解除原因發生外，不容一造任意反悔請求解約，亦不
        能由一造任意撤銷，此最高法院十八年上字第四八四號、十九年上字第九八
        五號、二十年上字第六三二號、第一九四一號迭著有判例明文。而被告丁○○代表全體共有人與原告公司訂立不動產買賣合約時，既已同意將與買賣土
        地相鄰之系爭十三號土地交予原告公司使用，是該協議已經雙方意思表示一
        致而告成立，雙方對系爭協議內容自應本諸誠信履行，是以原告依雙方所訂
        契約內容，請求被告丁○○等出賣人交付系爭十三號土地予原告公司使用收
        益，自屬有據。
  （八）至於被告丁○○於八十五年九月五日之所以另行書立切結書乙紙交付原告公
        司，係因買賣雙方原本約定，買賣價金之第七次款於八十五年九月二十一日
        支付出賣人肆佰萬元，且於當日測量無糾紛時交付（買賣契約書第三條第一
        款參照），惟其後丁○○請求原告公司提前於八十五年九月五日交付該肆佰
        萬元款項，而因八十五年九月五日當日土地尚未經測量無糾紛，從而丁○○
        乃主動表示願意親自書立切結書乙紙，用以保證日後定當依約履行無誤。而
        因當時丁○○信誓旦旦，一派誠意，故原告公司即提前於八十五年九月五日
        給付第七次款，並由丁○○本人親自簽收款項（如附證）。據此，被告丁○○既然於其書立之切結書內自行載明：「民國八十五年七月十日所簽訂買賣
        合約書中，特約事項第二條日後若有．．．」等文字，則事後又如何能否認
        兩造簽定之買賣合約書中有特約事項之存在呢？
三、證據：提出土地登記簿影本一件、不動產買賣契約書影本一件、不動產買賣合約
    書影本一件、台南縣政府工務局使用執照影本一件、照片二紙、印鑑證明影本一
    件、委託書影本二件、支票影本七件、請款單影本二件、切結書影本一件、被告
    丁○○之補充告訴理由狀影本一件、被告丁○○簽收證明單影本一件、轉帳傳票
    影本一件為證，並聲請調取台灣台南地方法院檢察署八十九年度偵續字第三八號
    偵查卷宗全卷，暨聲請訊問證人劉永興、方伯陽。
乙、被告方面：
一、聲明：
  （一）原告之訴及假執行之聲請均駁回。
  （二）如受不利判決，被告願供擔保，請求免為假執行。
二、陳述：
  （一）被告丁○○否認系爭不動產買賣合約書之特約事項之真正：
        查原告所提出之系爭不動產買賣合約書中，其所附之「特約事項」與主契約
        非同一人筆跡，顯係事後加注，特約事項上既無被告丁○○之親自簽名，復
        未蓋用被告被告丁○○之印章，且被告丁○○於簽訂系爭不動產買賣合約書
        當時，亦確實未曾見過該「特約事項」，雖系爭不動產買賣合約書之間蓋有
        被告丁○○之騎縫章，然該騎縫章所使用之被告丁○○之印章，並非被告丁○○所使用之印章，被告丁○○並予否認該騎縫章之真正，且被告丁○○未
        見過有切結書，切結書上之簽名由肉眼即可知非丁○○筆跡，從而，原告依
        據該「特約事項」而提起本件訴訟，即屬無據。
  （二）退萬步而言（假設語），如該「特約事項」係屬真正，亦屬無權處分行為：
        查共有物之處分、變更或設定負擔，應得共有人全體之同意，又債務人所為
        有償行為，除於行為時明知有損害於債權人之權利者，更應以受益人於受益
        時亦明知其情事為限，始得聲請法院撤銷之，民法第二百四十四條第二項、
        第八一九條第二項定有明文。查系爭兵南段十三地號土地為被告丁○○、丙○○、戊○○三人共有之土地，被告丙○○、戊○○並未授權被告丁○○處
        理系爭第十三號土地事宜，系爭不動產買賣合約亦僅有被告丁○○一人之簽
        名，而系爭土地是否同意由原告使用，被告己○○、甲○○於簽訂攤販用地
        租約時並不確知，依舉證原則，原告就乙契約擅自加注之特約事項，被告丙○○等人是否授權被告丁○○處理系爭第十三號土地及被告己○○、甲○○
        二人是否於行為時明知系爭第十三號土地所有人有同意原告使用該土地等，
        應負舉證責任，然均未舉證證實。從而，揆諸上開民法規定，該「特約事項
        」第三項所載內容，屬無權處分行為，應歸無效，且被告己○○、甲○○二
        人縱認為受益人，亦無明知情事，原告不得行使撤銷權，從而，原告本件之
        訴，亦無所附麗，應予駁回。
  （三）證人劉永興、方伯陽之證詞完全不足憑採：
        (一)證人方伯陽之證詞不足憑採之理由，臚列如后：
          1.方伯陽自稱係其友人「阿彬」找其一起前往與被告丁○○見面，但方伯
            陽卻無法交代其友人「阿彬」究係何人？如何連絡？此與常情不符。
          2.方伯陽既然自稱仲介系爭土地買賣事宜，但卻不知被告丁○○一坪要賣
            多少錢，縱使方伯陽事後改稱時間太久不記得了，但其前後所述不一，
            更突顯其所言不足採信。
          3.方伯陽對於乙契約之買賣契約內容，完全不知悉，卻獨獨記得乙契約有
            特約事項，此等完全附合原告主張之證詞，既與一般經驗法則嚴重違背
            ，亦與一般仲介實務乖離。
          4.被告丁○○之住家非透天屋，被告丁○○亦不曾認識方伯陽或與方伯陽
            見面，亦未給付仲介費與方伯陽，方伯陽之證詞完全與事實不符。
          5.方伯陽自稱向大日建設公司收取貳拾陸萬元之仲介費，但證人劉永興卻
            證稱大日建設公司給付仲介費係按土地價額之千分之五計算（本件之仲
            介費即為肆拾貳萬伍仟捌佰肆貳參元）之金額不符，益證方伯陽證詞之
            不實，涉有偽證之嫌。
          6.由邱啟華代書到庭所為證述內容相互以對，更足證明方伯陽證詞之虛偽
            不實。
        (二)證人劉永興證詞不足憑採之理由，臚列如后：
          1.由萬通商業銀行東台南分行所回覆  鈞院之資料顯示，原告應給付與被
            告之第七次款項肆佰萬元，並未有任何兌現紀錄，原告顯然尚未給付該
            肆佰萬元尾款，但證人劉永興卻捏稱被告丁○○已領得該尾款並因此拒
            絕出具土地使用同意書。
          2.證人劉永興所言，完全與證人邱啟華、郭劉芹菜及被告丁○○、戊○○
            等人均否認有乙契約特約事項存在之事實不符。
          3.證人劉永興一開始與被告等人接觸買賣系爭土地時，僅自稱為代書，而
            從未表明伊係原告公司之重要幹部身分，是以，證人劉永興一開始即顯
            然處心積慮、心懷不軌，而證人劉永興目前仍任職於原告公司，且為原
            告公司之高級重要幹部，從而，證人劉永興既與原告有綿密之僱傭關係
            存在，劉永興涉入本件買賣糾紛之深，其程度已與當事人無異，故其證
            述內容自已難期待公正客觀，其所言自有偏頗之虞，而完全不足憑採。
  （四）兩造簽訂乙契約時，確無特約事項，此業經  鈞院傳訊證人邱啟華到庭證述
        明確，而證人邱啟華之證詞係本案最無利害關係之客觀證詞，至於證人方伯
        陽之證詞完全不足採信，亦已綦述甚詳於前，是以，兩造既無乙契約之特約
        事項，則原告訴之聲明第三項即毫無所據，其訴之聲明第一、二項亦失所附
        麗。
  （五）至於原告質疑被告丁○○如何取得系爭不動產買賣契約（即乙契約）乙節，
        亦業經同案被告己○○到庭說明該系爭不動產買賣契約（即乙契約）係第三
        人李昭慶提供與己○○，己○○再轉交與丁○○，殊無任何不合常理之處。
  （六）另按撤銷權之行使，係以保障全體債權人之利益為目的，非為確保特定債權
        而設，乃爰於民法第二百四十四條第三項增列，不得僅為保全特定債權而行
        使撤銷權，即債務人之行為非以財產標的或僅有害於以給付特定物為標的之
        債權者，不適用前二項之規定，本件系爭第十三號土地之使用，乃僅屬有害
        於以給付特定物為標的之債權，顯亦不適用民法第二百四十四條第一、二項
        行使撤銷權之要件。
三、證據：提出不動產買賣契約書影本一件、不動產買賣合約書影本一件、印鑑證明
    影本一件、委託書影本二件、支票影本七件、請款單影本二件、切結書影本一件
    為證，並聲請本院向台南縣政府工務局調閱八五南工局造字第二二二０號建造執
    照申請事件全卷、向萬通商業銀行東台南分行函調八十五年七至九月間原告之甲
    存帳戶中由被告丁○○提示兌現之支票正反面影本、向萬通商業銀行台南分行函
    調被告丁○○申請開戶之印鑑卡原本一件，暨聲請訊問證人邱啟華、郭劉芹菜、
    林傳國、謝明滿。
丙、本院會同台南縣永康地政事務所地政人員及兩造勘驗現場，並委託台南縣永康地
    政事務所測量系爭土地及繪製土地複丈成果圖。
    理    由
一、原告起訴主張：坐落台南縣永康市○○段十三號土地為被告丁○○、丙○○及戊○○所共有，於八十五年七月十日，被告丁○○代理所有權人全體與原告簽定買
    賣契約及特約事項，將與前開土地相鄰之同段第八四號土地出售予原告公司興建
    房屋，雙方並約定出賣人應將系爭十三號土地交予原告公司使用，且原告公司日
    後興建房屋出售後，亦得將該地之使用權移轉予承購戶，因當時被告己○○、甲○○已於系爭土地上擺設攤販，被告丁○○保證將負責收回土地，交予原告公司
    使用，而此情亦為被告己○○、甲○○二人所深知，之後被告丁○○請求原告提
    前交付買賣價金之第七次款項四百萬元，因該筆款項之交付須以土地測量無糾紛
    為要件，但當時土地尚未經測量確定無糾紛，被告丁○○乃又主動親自書立切結
    書乙紙予原告，用以保證日後定當依約履行無誤。詎原告公司於兵南段八四號土
    地興建之建物完工取得使用執照後，出賣人卻遲未驅離攤販，甚且隱瞞原告公司
    ，將系爭土地出租予被告己○○、甲○○擺設攤販，致無從交付系爭土地予原告
    公司，對於原告公司之特定債權自有損害，原告自得依民法第二百四十四條第二
    項之規定訴請撤銷被告間之租賃契約，並交還系爭土地予土地所有權人，及依與
    被告丁○○等所有權人所簽訂契約內容（特約事項第三款），請求被告丁○○等
    出賣人交付系爭十三號土地予原告公司使用收益等語。
二、被告則以：被告丁○○、丙○○、戊○○並未同意原告使用系爭第十三號土地，
    並否認不動產買賣合約書之特約事項之真正，蓋特約事項之內容並非被告丁○○
    之筆跡，亦無被告丁○○之親自簽名，騎縫章之被告丁○○之印文並非真正，且
    被告丁○○未見過有切結書，切結書上之簽名由肉眼即可知非丁○○筆跡，故原
    告依該特約事項提起本件訴訟，即屬無據；退萬步言，被告丙○○、戊○○並未
    授權被告丁○○處理系爭第十三號土地事宜，系爭不動產買賣合約亦僅有被告丁○○一人之簽名，故如該特約事項係屬真正，亦屬無權處分行為，應屬無效；且
    被告丁○○等土地所有權人是否同意系爭土地由原告使用，被告己○○、甲○○
    於簽訂攤販用地租約時並不確知，故縱認渠二人為受益人，亦無明知情事，原告
    不得依民法第二百四十四條之規定行使撤銷權，況而撤銷權之行使，係以保障全
    體債權人之利益為目的，非為確保特定債權而設，本件系爭土地之使用乃僅屬有
    害於以給付特定物為標的之債權，故依法原告亦不得行使撤銷權等語，資為抗辯
    。
三、查坐落台南縣永康市○○段十三號（重測前為網寮段九五九之五號）土地為被告
    丁○○、丙○○、戊○○三人所共有，與同段第八四號土地相鄰，為八四號土地
    連接北邊之道路所必經之地，第八四號土地原本亦屬前開三名被告所共有，於八
    十五年五月十五日，由被告戊○○與母親郭劉芹菜出面，與原告簽訂不動產買賣
    契約書（以下簡稱甲契約），出售該八四號土地予原告，並約定郭劉芹菜及被告
    戊○○保證於一週內請另二位共有人（即被告丁○○、丙○○）於契約上具名，
    但事後被告丁○○不同意簽立該甲契約，而另提出由代書邱啟華擬定之不動產買
    賣合約書（以下簡稱乙契約），兩造乃於八十五年七月十日簽訂乙契約，買賣台
    南縣永康市○○段八四號土地，乙契約上被告丁○○之簽名為真正之事實，為兩
    造所不爭執，並經兩造提出不動產買賣契約書影本一件、不動產買賣合約書影本
    一件為證，是此部分之事實自堪認定。
四、又原告依據乙契約所附特約事項第三款「（八十五年）七月十五日甲方（即出賣
    人被告丁○○等人）蓋出此買賣標的物及所有之道路地之土地使用同意書予乙方
    （即原告）」之約定，主張其與被告丁○○、丙○○、戊○○於買賣台南縣永康
    市○○段八四號土地之際，雙方即約定出賣人應將系爭十三號土地交予原告公司
    使用，且原告公司日後興建房屋出售後，亦得將該地之使用權移轉予承購戶等語
    惟被告丁○○、丙○○、戊○○均否認曾與原告簽訂系爭特約事項及同意將系爭
    十三號土地交予原告使用，則首應審究者即為原告與出賣人即被告丁○○等人間
    究有無簽訂前開特約事項，茲析述如下：
  （一）查被告丁○○前曾以其與被告戊○○、丙○○所共有之台南縣永康市○○段
        十三號土地遭訴外人李昭慶佔用，而向台灣台南地方法院檢察署提出李昭慶
        涉嫌竊佔之告訴，於該案件八十八年八月十日偵查中，檢察官問：「簽約時
        有無特約第三款？」時，被告丁○○答稱：「有的，公司有要求。」，業經
        本院調取台灣台南地方法院檢察署八十九年度偵續字第三八號偵查卷宗全卷
        核閱綦詳，雖被告丁○○辯稱其前開回答乃係針對甲契約而為之云云，惟查
        ：被告戊○○於與原告簽訂甲契約時，固有訂定「其他約定事項」及「特別
        約定」，然該其他約定事項第三款係約定：「買賣標的物若面臨既成道路或
        出入必經之道路時，乙方（即出賣人）須於簽約時負告知及舉證責任，若因
        而造成甲方（即買受人）發生路權糾紛時，乙方須負責處理其通行之問題，
        否則視乙方違約論，並於七日內加倍退還甲方已支付之價金。」，而特別約
        定第三款則為：「乙方同意配合甲方辦理銀行融資貸款，及申請建築執照，
        保證絕對配合。」，均與該偵查案件就系爭十三號土地之糾紛無關，衡情檢
        察官及被告丁○○當不可能針對與案件無關之甲契約其他約定事項第三款及
        特別約定第三款加以訊問及回答，足認被告丁○○之前開回答乃係針對乙契
        約所為，是被告丁○○於該偵查案件中業已坦承於簽訂乙契約時，確有與原
        告簽訂特約事項第三款之內容，自堪認定。
  （二）證人即原告公司之職員劉永興證稱：「‧‧‧八十五年七月十日丁○○找邱
        啟華及方伯陽與我們簽立乙契約，簽約當天戊○○及丙○○沒有來，丁○○
        就提出他們的委託書及印鑑證明與我們簽約，因丁○○不同意使用原告的制
        式契約書，堅持要用邱啟華所提出的契約書，並說與原來甲契約不足的部分
        就寫特約事項補足，所以我就當場寫了特約事項，當時有丁○○、方伯陽、
        邱啟華、古景木、我及原告公司之總經理在場，簽特約事項第三項是因為當
        時以為需要有系爭土地使用同意書我們才能建築，所以才要求丁○○簽立土
        地使用同意書給我們，後來丁○○並沒有簽給我們，因系爭土地是既成道路
        ，後來我們才知道不用土地同意書仍可興建，簽約時系爭土地是由丁○○出
        租給攤販使用的，當時他也答應我們土地點交給我們建築時，要將攤販清除
        ，‧‧‧」等語（詳見八十九年十月二十三日言詞辯論筆錄），證人方伯陽
        亦證稱：「訂乙契約時我有在場，訂甲契約我不在場，定乙契約前是丁○○
        找我一個朋友說他要賣一塊土地，叫我朋友去跟原告談，我朋友就叫我一起
        去，我朋友叫阿彬，我不知道他的全名，去找原告前我們有找過丁○○，丁○○說有塊土地要賣，叫我們幫他去跟原告談，後來我有找原告談，阿彬沒
        有去，因為是由我在處理，談論結果兩造都有同意買賣，後來在原告公司訂
        契約，‧‧‧訂約時有約定尾款交付後被告要負責把攤販趕走，當時就有簽
        特約事項，‧‧‧丁○○在台南市○○路的咖啡店有拿仲介費給我，金額我
        已忘記，他是拿現金給我，是訂契約以後給我的，我是賣方的仲介。」等語
        （詳見八十九年十二月十八日言詞辯論筆錄），雖被告丁○○、丙○○、戊○○否認渠等認識方伯陽及方伯陽為渠等與原告洽談土地買賣之仲介人，惟
        乙契約之系爭特約事項第四款即明定：「乙方（即原告）應支付之仲介費用
        新台幣貳拾陸萬元正，於甲乙雙方基地點交完畢後，交予方伯陽先生全權處
        理，乙方不另支任何仲介費用。」，則方伯陽若與本件土地買賣全然無關，
        特約事項中自不可能為上開記載，況甲契約中並無仲介人仲介費給付方式及
        金額之約定，可知方伯陽係於簽訂甲契約後、訂立乙契約前始出現之仲介人
        ，而證人即被告丁○○等人之母親郭劉芹菜證稱：「‧‧‧丁○○看了這份
        契約（即甲契約）就說要與原告重新訂契約，我就叫原告出面來處理，但原
        告都不出面，我只好找邱啟華代書出面與原告處理契約的事，但是也沒有結
        果，後來我緊張就一直拜託丁○○跟我與原告訂乙契約‧‧‧」等語（詳見
        八十九年十二月十八日言詞辯論筆錄），則兩造於簽訂尚不生效力之甲契約
        後，在原告方面遲不出面重新訂約，而被告方面又急於訂立新約，找代書出
        面仍無法解決之情況下，原告指稱方伯陽乃被告方面所找來之仲介人，與原
        告公司洽談土地買賣之事宜乙節，自非無據，被告否認渠等認識方伯陽，難
        認屬實，是由前開證人之證詞可知系爭特約事項確屬真實，而非原告所偽造
        。
  （三）雖乙契約之見證人即被告丁○○所找來之代書邱啟華證稱：「剛開始被告丁○○拿簽訂的甲契約給我看，我覺得契約訂得不公平，我就幫丁○○寫了一
        份存證信函給原告，希望能修改條件，簽甲契約我沒有在場，簽乙契約時我
        有在場，簽乙契約是丁○○找我去的，當天簽乙契約有很多人在場，但我不
        太記得有哪些人，丁○○後來才進來，丁○○的母親當時沒有在場，‧‧‧
        系爭土地被告有同意在原告建屋時要讓他們通行，但沒有說要賣給原告，且
        房子建好後該地還是被告的，沒有說要讓原告使用，簽乙契約時丁○○有無
        帶印章來我己沒有印象，除了簽乙契約外，當天我沒有看到有簽特約事項，
        我也沒有看到丁○○寫的切結書，如果有必要寫特約事項及切結書，我是代
        書應該會由我寫才對，‧‧‧」云云（詳見九十年一月十日言詞辯論筆錄）
        ，惟查：系爭特約事項之內容係由劉永興所書寫乙節，業據劉永興證述綦詳
        ，已如前述，證人邱啟華雖為代書，但特約事項未必非由代書書寫不可，則
        邱啟華以其為代書，如有特約事項應由其書寫，但其並未書寫特約事項為由
        ，據以推論兩造並未簽訂特約事項，實屬率斷，且邱啟華證稱被告丁○○之
        母親於簽訂乙契約時並未在場云云，核與被告丁○○及其母郭劉芹菜均稱郭
        劉芹菜於簽訂乙契約時有在場等語不符，益徵邱啟華之證述並非全然真實，
        況縱使如邱啟華所證，被告丁○○僅係同意原告於建屋時通行系爭土地，然
        此項合意亦屬雙方買賣不動產之重要條件，原告又為建設公司，對於自身權
        益之保障當甚為清晰，斷不可能與出賣人僅以口頭約定該條件，而未明確訂
        立書面以文字行之，依邱啟華之證述，兩造僅口頭約定原告於建屋時得通行
        系爭十三號土地，難認與經驗法則相符，證人邱啟華之證述顯有瑕疵，非可
        盡信。
  （四）又系爭台南縣永康市○○段十三號土地與原告及被告丁○○等人買賣之同段
        八四號土地相鄰，為八四號土地連接北邊之道路所必經之地，則原告欲向被
        告丁○○等人購買八四號土地時，首先必須解決者即係系爭十三號土地之使
        用權問題，倘原告及其將來建屋出售後之承買人無法取得十三號土地之通行
        權，將使八四號土地之使用價值降低，並迭生糾紛，是十三號土地通行權之
        有無未予解決，衡情原告理當不會有意願購買此易生糾紛之八四號土地，再
        參以原告與被告戊○○於簽訂甲契約時，亦有訂立其他約定事項，在該其他
        約定事項第二款載明：「乙方（即出賣人）所有兵南段十三號、五四四號土
        地為計劃道路用地，甲方（即買受人）與甲方將來建屋出售之承買人均有道
        路通行權。」，足見兩造於買賣土地之初確有洽談系爭十三號土地之通行權
        問題，並有以書面將之明確化之舉，是兩造於簽訂乙契約時，就原告及將來
        房屋之承購戶亦得通行系爭十三號土地之此項重要事項，自當亦有約定並將
        之形諸於文字，原告主張其與被告丁○○等土地出賣人於簽訂乙契約時，亦
        有簽訂特約事項，約定被告丁○○等人應將系爭十三號土地交予原告公司使
        用，且原告公司日後興建房屋出售後，亦得將該地之使用權移轉予承購戶等
        語，自非無據，且前開台灣台南地方法院檢察署八十九年度偵續字第三八號
        偵查案件亦為相同之認定，而就訴外人李昭慶為不起訴處分確定在案，業經
        本院調取該偵查案件全卷核閱綦詳。
  （五）再被告丁○○、丙○○、戊○○就被告丙○○及戊○○有出具委託書委託丁○○全權處理台南縣永康市○○段八四號土地之買賣事宜及訂立買賣契約乙
        節並不爭執，並有委託書影本二件及印鑑證明書影本一件附卷可稽，則被告
        丁○○代理被告丙○○及戊○○出賣八四號土地予原告，就攸關是否得順利
        買賣該土地之重要條件即系爭十三號土地之通行權問題，自當亦有權處理，
        況原告與被告戊○○於簽訂甲契約時，亦有約定該十三號土地之使用權，已
        如前述，則被告丁○○等人於與原告簽訂乙契約前，自亦知悉會就十三號土
        地之通行權有所約定，否則斷難順利售出八四號土地，是被告戊○○及丙○○出具委託書予被告丁○○時，衡情亦會就十三號土地之使用權一併授權被
        告丁○○處理為是，被告執乙契約僅有被告丁○○一人之簽名，而辯稱被告
        丙○○及戊○○未授權予被告丁○○與原告約定十三號土地之使用問題，故
        縱使特約事項為真正，亦屬無效云云，自非可採。
  （六）綜上所述，被告丙○○及戊○○授權予被告丁○○處理與原告買賣台南縣永
        康市○○段八四號土地及使用同段十三號土地之事宜，雙方有約定出賣人應
        將系爭十三號土地交予原告公司使用，且原告公司日後興建房屋出售後，亦
        得將該地之使用權移轉予承購戶，而於簽立乙契約時併同簽立特約事項，於
        特約事項第三款載明被告丁○○等出賣人應出具土地使用同意書予乙方之事
        實，足堪認定。
五、再被告丁○○、戊○○、丙○○同意將台南縣永康市○○段十三號土地交予原告
    公司使用，雙方於八十五年七月十日就同段八四號土地簽訂乙契約時，亦將前開
    十三號土地之約定載明於特約事項第三款，則原告與被告丁○○、戊○○及丙○○已就系爭十三號土地於八十五年七月十日訂立使用借貸契約，次所應審究者為
    原告依據與被告丁○○等人間之使用借貸契約提起本件訴訟，是否有據？茲析述
    如下：
  （一）按使用借貸，因借用物之交付，而生效力，修正前民法第四百六十五條定有
        明文，前開規定雖業經修正刪除，於八十八年四月二十一日經總統公布，自
        八十九年五月五日施行，惟按民法債編施行前發生之債，除本施行法有特別
        規定外，不適用民法債編之規定，其在修正施行前發生者，除本施行法有特
        別規定外，亦不適用修正施行後之規定，民法債編施行法第一條定有明文，
        本件原告與被告丁○○、丙○○、戊○○既係於八十五年七月十日就系爭十
        三號土地訂立使用借貸契約，則渠等債之關係於八十九年五月五日民法債編
        修正施行前即已發生，而民法債編施行法又未規定刪除之民法第四百六十五
        條規定對於修正施行前發生之債亦有適用，揆諸前開規定，本件使用借貸法
        律關係仍應適用修正前民法第四百六十五條之規定。
  （二）又使用借貸契約，依據前開修正前民法第四百六十五條之規定，乃係以借用
        物之交付為生效要件，亦即當事人固因合意而成立使用借貸契約，然在借用
        物尚未交付前，該契約並不生效力。查本件原告與被告丁○○、丙○○、戊○○間就系爭十三號土地所為之使用借貸契約固已成立，惟借用人即被告丁○○、戊○○、丙○○迄今仍未交付該土地予原告使用乙節，為兩造所不爭
        執，則揆諸前開說明，系爭使用借貸契約尚未因借用物之交付而生效甚為顯
        然。
  （三）又按債務人所為之有償行為，於行為時明知有損害於債權人之權利者，以受
        益人於受益時亦知其情事者為限，債權人得聲請法院撤銷之，民法第二百四
        十四條第二項固定有明文，惟行使該條規定之撤銷權必需「債權人」始得為
        之，本件原告與被告丁○○、丙○○、戊○○間之使用借貸契約既尚未生效
        ，原告即尚未取得債權，則原告依前開規定，訴請撤銷被告間之租賃契約，
        及交還系爭土地予土地所有權人，並依據尚未生效之使用借貸契約，請求被
        告丁○○等出賣人交付系爭十三號土地予原告公司使用收益，即屬無據，應
        予駁回，又原告之訴既經駁回，其假執行之聲請，即失所附麗，應併予駁回
        。
六、本件事證已臻明確，兩造其餘攻擊防禦方法及舉證，於判決結果不生影響，爰不
    予一一論列，又被告聲請傳訊證人林傳國、謝明滿，本院經核認無必要，爰不再
    續予傳訊，併此敘明。
七、據上論結，本件原告之訴為無理由，依民事訴訟法第七十八條，判決如主文。
中      華      民      國     九十     年      五     月     十五      日
                                  臺灣臺南地方法院民事第三庭
~B法      官  葉惠玲
右為正本係照原本作成。
如對本判決上訴須於判決送達後廿日內向本院提出上訴狀
中      華      民      國     九十     年      五     月     十五      日
~B法院書記官  李珍瑩


司法院資訊處製作；財團法人民間司法改革基金會備份。
